---
title: "Baloto"
author: "Andres Rodriguez"
date: "2023-06-25"
output: html_document
---

```{r setup, include=FALSE}
knitr::opts_chunk$set(echo = TRUE)
getwd()
library(printr)
library(lubridate)
```

# Extraccion de datos

Los datos fueron obtenidos de la pagina oficial de Baloto "<https://www.balotoresultados.co/historico>" a partir del año 2017

El dataset compuesto de :

| **Variable** | **Tipo** |       **Descripción**       |
|:-------------|:--------:|:---------------------------:|
| Fecha        |   Date   |      Fecha del sorteo       |
| Balota_1     |   Int    |  Resultado de la balota 1   |
| Balota_2     |   Int    |  Resultado de la balota 2   |
| Balota_3     |   Int    |  Resultado de la balota 3   |
| Balota_4     |   Int    |  Resultado de la balota 4   |
| Balota_5     |   Int    |  Resultado de la balota 5   |
| Super_balota |   Int    | Resultado de la superbalota |

Se cargan los datos y ajustan formatos de variables

```{r Carga_de_datos}
baloto <- read.csv("Data/baloto.csv")
names(baloto) <- c("Fecha", "Balota_1", "Balota_2", "Balota_3", "Balota_4", "Balota_5", "Super_balota")
baloto$Fecha <- as.Date(baloto$Fecha, format = '%m/%d/%Y')
baloto$anio = year(baloto$Fecha)
# Se muestran los primeros 5 registros del dataset
head(baloto)
# Se comprueba formato de las variables
str(baloto)
```
# Analisis descriptivo

Se revisan estadísticos básicos y aqui algunas particuladirades que cuando menos resultan interesantes:

-   Parece que la balota Nº 4 no ha sacado valor `1` por lo menos desde la muestra de los datos.

Siendo un juego de azar quizá se podría esperar una distribución de frecuencias uniforme, sin embargo:

1.  La balota Nº 1 concentra el 75% de sus resultados con valores \<= 13

2.   Lo contrario sucede con la balota Nº 5 en la que sus resultados (50%) están concentrados en 13% de sus valores.

3.  El resto de balotas parecen tener un comportamiento un poco mas "uniforme" aunque igualmente se pueden denotar algunas tendencias.

```{r summary, echo = F}
summary(baloto)
```

```{r frecuencias, fig.height= 15, fig.width= 12, echo=F}
par(mfrow= c(3, 2))
barplot(table(baloto$Balota_1), main ='Frecuencias balota 1', cex.main = 2, cex.lab = 1.5,
        ylim = c(0, 85), ylab = "Repeticiones", xlab = "Numero balota", col = "#ACA4E2")
barplot(table(baloto$Balota_2), main ='Frecuencias balota 2', cex.main = 2, cex.lab = 1.5,
        ylim = c(0, 85), ylab = "Repeticiones", xlab = "Numero balota", col = "#9AA9E2")
barplot(table(baloto$Balota_3), main ='Frecuencias balota 3', cex.main = 2, cex.lab = 1.5,
        ylim = c(0, 85), ylab = "Repeticiones", xlab = "Numero balota", col = "#7FB0DE")
barplot(table(baloto$Balota_4), main ='Frecuencias balota 4', cex.main = 2, cex.lab = 1.5,
        ylim = c(0, 85), ylab = "Repeticiones", xlab = "Numero balota", col = "#63B6D6")
barplot(table(baloto$Balota_5), main ='Frecuencias balota 5', cex.main = 2, cex.lab = 1.5,
        ylim = c(0, 85), ylab = "Repeticiones", xlab = "Numero balota", col = "#49BACA")
barplot(table(baloto$Super_balota), main ='Frecuencias super balota', cex.main = 2, cex.lab = 1.5,
        ylim = c(0, 85), ylab = "Repeticiones", xlab = "Numero balota", col = "#38BDBC")
par(mfrow= c(1, 1))
```

Valor medio resultado de cada balota con el rango de desviación muestral: 


| **Variable** | **Balota Media**                        | **$\pm$ Balotas**                     |
|:-------------|:---------------------------------------:|:-------------------------------------:|
| Balota_1     | `r round(mean(baloto$Balota_1), 0)`     | `r round(sd(baloto$Balota_1), 0)`     |
| Balota_2     | `r round(mean(baloto$Balota_2), 0)`     | `r round(sd(baloto$Balota_2), 0)`     |
| Balota_3     | `r round(mean(baloto$Balota_3), 0)`     | `r round(sd(baloto$Balota_3), 0)`     |
| Balota_4     | `r round(mean(baloto$Balota_4), 0)`     | `r round(sd(baloto$Balota_4), 0)`     |
| Balota_5     | `r round(mean(baloto$Balota_5), 0)`     | `r round(sd(baloto$Balota_5), 0)`     |
| Super_balota | `r round(mean(baloto$Super_balota), 0)` | `r round(sd(baloto$Super_balota), 0)` |

## Agrupando variables

```{r, graficos_de_mosaicos, fig.height= 15, fig.width= 15, echo=F}

baloto$balota_1_agrup <- cut(baloto$Balota_1, breaks = c(1, 9, 43), right = FALSE)
baloto$balota_2_agrup <- cut(baloto$Balota_2, breaks = c(1, 23, 43), right = FALSE)
baloto$balota_3_agrup <- cut(baloto$Balota_3, breaks = c(1, 15, 30, 43), right = FALSE)
baloto$balota_4_agrup <- cut(baloto$Balota_4, breaks = c(1, 25, 43), right = FALSE)
baloto$balota_5_agrup <- cut(baloto$Balota_5, breaks = c(1, 33, 43), right = FALSE)

```


```{r mosaicos, fig.height= 16, fig.width= 12, echo=F}
par(mfrow= c(3, 2))
plot(table(baloto$anio, baloto$balota_1_agrup), main = "Relacion entre año y agrupacion de balotas segun su frecuencia \n Balota Nº 1", xlab = 'Año del resultado', ylab = 'Balotas agrupadas', col = c('aliceblue', 'beige'))
plot(table(baloto$anio, baloto$balota_2_agrup), 
     main = "Relacion entre año y agrupacion de balotas segun su frecuencia \n Balota Nº 2",
     xlab = 'Año del resultado', ylab = 'Balotas agrupadas',      col = c('aliceblue', 'beige'))
plot(table(baloto$anio, baloto$balota_3_agrup), 
     main = "Relacion entre año y agrupacion de balotas segun su frecuencia \n Balota Nº 3",
     xlab = 'Año del resultado', ylab = 'Balotas agrupadas',      col = c('aliceblue', 'beige'))
plot(table(baloto$anio, baloto$balota_4_agrup), 
     main = "Relacion entre año y agrupacion de balotas segun su frecuencia \n Balota Nº 4",
     xlab = 'Año del resultado', ylab = 'Balotas agrupadas',      col = c('aliceblue', 'beige'))
plot(table(baloto$anio, baloto$balota_5_agrup), 
     main = "Relacion entre año y agrupacion de balotas segun su frecuencia \n Balota Nº 5",
     xlab = 'Año del resultado', ylab = 'Balotas agrupadas',      col = c('aliceblue', 'beige'))

```

Una Particular relacion se encuentra entre la balota nº 3 y balota nº4 ya que pareciere indicar:

1. Correlacion directa entre balota Nº 3 y Nº2
2. COrrelacion inversa entre balota Nº 3 y Nº4


```{r, fig.height=4, fig.width=12}
par(mfrow = c(1, 3))
plot(baloto$Balota_3, baloto$Balota_2, main = "Relacion entre Balota Nº3 y Balota Nº2", cex.main = 0.8, 
     cex.axis = 0.8, ylab = 'Balota 2', xlab = 'Balota 3', col = 'red')
plot(baloto$Balota_3, baloto$Balota_4, main = "Relacion entre Balota Nº3 y Balota Nº4", cex.main = 0.8, 
    cex.axis = 0.8,  ylab = 'Balota 4', xlab = 'Balota 3', col = 'red')
plot(baloto$Balota_1, baloto$Balota_5, main = "Relacion entre Balota Nº1 y Balota Nº5", cex.main = 0.8, 
    cex.axis = 0.8,  ylab = 'Balota 5', xlab = 'Balota 1', col = 'red')
```

Para observar mejor esta relación, se agrega matriz de correlación entre las balotas:

```{r correlacion, echo=F}
library(corrplot)
corr<- cor(baloto[,2:6])
corrplot(corr, method = 'number', type = 'lower', tl.cex = 0.8, tl.col = 'black')
```

Mas alla de tendencias que se puedan observar y como estas cambian en el tiempo, al ser un juego de azar vemos como no se mantienen o relacionan variables de los resultados entre si, si bien algunos datos y valores que definitivamente siguen siendo vagos en función de buscar un patrón claro, para llegar a esto se deberían poder incluir mas variables y factores en la ejecución de cada sorteo, (temperatura, peso de las balotas, presión al interior de cada bolsa etc) la descriptiva de los resultados, quiza pueda ayudarte a decidir mejor que opciones tomar al momento de jugar.

Y no olvides que mas alla de alguna tendencia o valor repetitivo tu probabilidad de ganarte el baloto es del **0.0000006%**



